臺灣臺南地方法院民事判決
                                      109年度訴字第600號
原      告  王俊郎  
訴訟代理人  陳敬中律師
被      告  吳穎穎  


訴訟代理人  莊志剛律師
上列當事人間請求返還不當得利事件，本院於民國109年10月28
日言詞辯論終結，判決如下：
    主    文
被告應給付原告新臺幣壹佰肆拾壹萬肆仟貳佰陸拾貳元，及自民
國109年3月20日起至清償日止，按週年利率百分之5計算之利息
。
訴訟費用新臺幣壹萬陸仟柒佰玖拾肆元由被告負擔。
本判決於原告以新臺幣肆拾柒萬貳仟元供擔保後，得假執行。但
被告以新臺幣壹佰肆拾壹萬肆仟貳佰陸拾貳元為原告預供擔保後
，得免為假執行。
    事實及理由
一、原告主張：原告原投保於臺南市歌舞藝能服務人員職業工會
    ，被告為原告配偶，詎料被告竟圖自身利益，於民國100年4
    月29日，冒用原告已作廢之95年8月7日身分證（原告曾於99
    年間申請補發身分證），蓋用原告印章，向職業工會申請退
    保，並向勞動部勞工保險局（下稱勞保局）申請以開立郵政
    匯票方式請領老年給付，該局不察，於審核符合請領規定後
    ，開立臺灣土地銀行臺北分行票號AI0000000號支票（下稱
    系爭支票），給付新臺幣（下同）1,414,262元。本件老年
    給付申請書及給付收據、說明書上之書寫筆跡，均非原告所
    為，其上亦無原告親自簽名，顯然原告並無申請退保之真意
    ，原告復無同意被告可代原告申請退保並將該筆老年給付款
    項委由被告領取及存入被告帳戶之情形。又被告當時戶籍並
    非與原告同設籍在臺南市○區○○○路0段000巷00弄00號（下稱
    系爭房屋），與原告事實上及法律上均未同居，依法並無代
    為簽收之權限，被告竟仍代為簽收受領系爭支票，並於系爭
    支票背面簽署原告姓名、蓋用原告印章表示委託取款意旨後
    ，於100年7月7日兌領系爭支票領取款項。原告並未於支票
    上簽名，亦未委託被告代為取款，被告顯無法律上原因受有
    利益及故意不法侵害原告之權利。為此，爰依不當得利及侵
    權行為之法律關係，請求被告給付上開金額。倘鈞院審理後
    認兩造間存有委託關係，應適用民法委任規定者，則另依民
    法第541條規定，請求被告給付上開金額。並聲明：㈠被告應
    給付原告1,414,262元，及自支付命令送達翌日起至清償日
    止，按週年利率百分之5計算之利息；㈡願供擔保，請准宣告
    假執行。
二、被告則以下列情詞置辯：
  ㈠兩造於75年11月3日結婚，婚後育有女兒王郁媃；中華職棒於
    78年創立後，原告成為兄弟象隊之職棒球員，長年在外縣市
    打球、比賽，由被告在臺南獨自扶養女兒，因此，原告在臺
    南大大小小之事務，均由被告包辦。嗣原告於90年間離開職
    棒，在雲林及嘉義等地擔任球隊教練，收入驟減，98至99年
    間，原告即曾因失業申請過就保給付，且當時原告已有負債
    ，家裡需要錢，被告也需要保障，故申請以支票給付上開就
    保給付，勞保局寄送之支票及兌現說明書後，原告偕同辦理
    ，同意將每次領取之就保給付匯入被告之西門路郵局帳戶，
    由被告全權處理使用。
  ㈡100年間王郁媃身體狀況需開刀，原告投保之勞保年資即將到
    期，兩造商量後，決定由被告代向職業工會申請一次性的勞
    保老年給付，並申請以支票給付該筆款項。原告並將身分證
    交付被告，委託被告持向職業工會申請辦理退保，被告乃於
    100年4月19日將資料交由承辦人員代為填寫。勞保局嗣於10
    0年5月間將支票及兌現說明書寄送至原告戶籍地，惟因原告
    忙於指導球隊，須暑假期間之平日才有空閒，故被告待至原
    告100年7月7日回到臺南時，始與原告至臺南市大同路郵局
    辦理提示，原告同意將上開款項匯入被告之西門路郵局帳戶
    ，由被告全權處理使用。依勞保局109年5月27日函覆可知，
    系爭支票非經原告親持提示辦理，他人無法取得票款，益徵
    被告係經原告同意始能取得該筆款項無誤。
  ㈢嗣被告至少先替原告償還其私人借貸15萬元，又因王郁媃治
    療肥胖症所併發之脂肪肝、高尿酸、血脂肪等疾病，於101
    年間，支付開刀診療等醫藥費，約10餘萬元，之後按兩造之
    約定，將系爭房屋及基地登記予王郁媃，並替王郁媃給付貸
    款及保險費用迄今，期間又支出家裡生活費用，加上原告自
    106年間就不再給付家用，被告又因皺辟症侯群及腰椎第五
    、六節滑脫，無法久坐久站。原告於同意將勞保老年給付交
    由被告全權處理後之8年多，突然反悔，辯稱被告有侵權行
    為、不當得利，又與被告間有委任關係，須返還勞保老年給
    付云云，自應由原告負舉證之責。
  ㈣原告自承本件老年給付申請書、說明書、系爭支票上所蓋用
    之「王俊郎」印文之印章為真正，且與司促卷第11至13、19
    頁所附本件老年給付申請書、說明書、系爭支票上所蓋用之
    「王俊郎」印文相符，足證被告從未盜刻印章，原告主張被
    告盜蓋領取老年給付，不足為採。
  ㈤並聲明：
    ⒈原告之訴駁回。
    ⒉如受不利之判決，願供擔保請准宣告免為假執行。
三、兩造不爭執事項如下：
  ㈠兩造為夫妻關係，於75年11月3日結婚迄今，婚後育有女兒王
    郁媃。
  ㈡王郁媃患有肥胖症，併發脂肪肝、尿酸高，及血脂肪高，於1
    01年9月27日，接受腹腔鏡胃袖狀切除手術本，支付相關費
    用102,525元。
  ㈢系爭房屋於102年4月23日移轉由王郁媃取得所有權，迄108年
    12月2日，已繳還本金570,523元（貸款金額196萬元），王
    郁媃投保定期壽險之保險費46,256元，亦已繳納。
四、得心證之理由：
  ㈠原告主張其原投保於臺南市歌舞藝能服務人員職業工會，被
    告為原告配偶，於100年4月29日向職業工會申請退保，並向
    勞保局申請老年給付，經審核符合請領規定，開立系爭支票
    給付1,414,262元，被告再持往金融機構蓋章領取該筆款項
    等情，業據提出系爭老年給付申請書及系爭支票影本為證（
    司促卷第11-19頁），且為被告所不爭執，此部分事實應可
    認定。
　㈡至原告主張其未同意亦未委託被告代為辦理退保及取款，被
    告係自行冒用原告已作廢之身分證，蓋用原告印章，向職業
    工會申請退保，再於系爭支票背面簽署原告姓名、蓋用原告
    印章表示委託取款意旨後，於100年7月7日兌領系爭支票等
    語，則為被告所否認，並以前詞置辯，經查：
　　⒈按稱委任者，謂當事人約定，一方委託他方處理事務，他
      方允為處理之契約，民法第528條定有明文。又當事人主
      張有利於己之事實者，就其事實有舉證之責任，民法第27
      7條本文亦有規定，是主張法律關係存在之當事人，自須
      就該法律關係發生所須具備之特別要件，負舉證之責。
    ⒉查勞保局109年5月27日保普老字第10913020380號函固稱：
      原告申請老年給付之給付方式為開立支票，係由該局委託
      臺灣土地銀行台北分行開立禁止背書轉讓支票，依申請書
      填載之通訊地址以雙掛號郵寄，並由申請人持支票及身分
      證正本親自至臺灣土地銀行各分行兌現，無法委由他人提
      示等語（本院卷第93-94頁）；惟依中華郵政股份有限公
      司臺南郵局109年9月21日南營字第1091800878號函覆則稱
      ：勞保局函所載禁止背書轉讓應由本人親自兌現，惟本公
      司儲金帳戶託收票據電腦作業規章第2條規定：記明之禁
      止背書轉讓票據，受款人以「委任取款背書」之方式，委
      任本公司之儲戶取款者，應於票據背面記載「票面金額委
      託○○○取款」，並由受款人及受任人共同簽章以完成委任
      手續；若受任人要求代收時，應提示受款人身分證明文件
      ，經核對無誤，並由主管人員簽章證明「存入受任人帳戶
      無誤」後，始得受理，是以本轄大同路郵局據此辦理託收
      等語（本院卷第386-388頁）。由上開臺南郵局回函可知
      ，系爭支票依提領機構之作業規章規定，並毋須本人親自
      兌領，只要完成委任取款背書手續，即可由本人以外之人
      兌領。從而，被告辯稱系爭支票依前開勞保局函文記載須
      由兩造偕同辦理始能兌領，足證系爭支票確係由原告會同
      被告一同前往大同路郵局兌領云云，是否屬實，即非無疑
      。
    ⒊又依臺灣土地銀行臺北分行提出之系爭支票影本觀之，其
      背面確實蓋有內容為：「票面金額委託受任人取款 受款
      人  受任人領款  證明存入受任人帳戶無誤  臺南大同路
      郵局」等條戳文字，並於受款人下方蓋用原告印章，受任
      人領款下方蓋用被告印章，且載有兩造之簽名及行動電話
      號碼(本院卷第315、388頁)，被告對支票背面上「王俊郎
      」之簽名為其所代簽亦自承不諱(本院卷第348頁)，顯見
      系爭支票確實是由被告以委任取款背書方式完成兌領無誤
      。本件因原告否認有委任被告領取系爭支票款項，因此，
      自應由被告就委任關係存在負舉證責任。
    ⒋次查，依證人黃丹頤到庭證述：伊國三要畢業時，原告到
      伊當時就讀的永靖國中做棒球隊招生，從該時即認識原告
      ，高中即進入雲林縣私立大德工商學校（下稱大德工商）
      就讀，高一就進入球隊直至高三畢業，100年7月間伊為大
      德工商高二升高三的學生，在校三年都是原告擔任棒球隊
      的教練，原告租房子住在大林，都會從大林騎車或開車去
      練球，100年暑假原告亦為棒球隊教練，當時因為要比賽
      ，暑假都會練球，印象中100年暑假原告都沒有請假，原
      告如果有事，他都會挪到星期六、日去做，練球時間則為
      每周一至五早上9點至下午4點，星期六、日休息等語（本
      院卷第442-445頁）；以及證人吳承翰到庭證稱：伊就讀
      淵明國中，因想打棒球自己前往大德工商就讀，高一時認
      識原告，並加入棒球隊直到高三畢業離開，伊高中三年都
      是原告擔任大德工商棒球隊教練，100年暑假7月初是伊國
      三畢業，直接進入大德工商練球，當時原告住在大林，會
      開車或騎車到學校教球，伊國三畢業那年的暑假到高三畢
      業，除星期六、日休息外，星期一至五早上9點至下午4點
      都要練球，晚上上課，印象中教練都沒有在請假的等語（
      本院卷第445-449頁）。本院審酌上開二證人與兩造並無
      親戚或僱傭關係，亦素無恩怨，其等當無迴護任何一造而
      為偽證之必要，且其等之證述大致相符，應可採信。因此
      ，依其二人上開證言，可知原告於99年至103年間於大德
      工商擔任棒球隊教練，暑假期間亦有練球，且練球時間為
      每周一至五上午9時至下午4時，期間原告並未有請假之情
      事。而系爭支票兌領日期係在100年7月7日，該日為一般
      正常上班時間之星期四，依上開證人所述原告於周一至周
      五練球時間並無請假情形觀之，被告抗辯原告係於該日從
      雲林返回台南偕同被告至大同路郵局兌領系爭支票等語，
      亦難採憑。再者，系爭支票背面有關「王俊郎」之簽名為
      被告所代簽乙節，業經認定如前，衡諸常情，倘原告於10
      0年7月7日確實有返回臺南偕同被告前往大同路郵局共同
      兌領系爭支票之情事，實難認有何不由原告自己本人親自
      簽名或補簽名於上，郵局櫃臺人員亦未令原告本人親自簽
      名於上，而須由被告代簽之必要；又原告既無於系爭支票
      簽名委任被告之意思，縱使被告持用原告印章蓋用在系爭
      支票上，亦無法證明原告有委任被告取款之意思。從而，
      被告辯稱系爭支票須原告本人親自到場始能兌領，故由兩
      造偕同前往大同路郵局兌領，簽名是其在家中先幫原告簽
      名，原告只要本人有到場就可以兌領云云，亦無可採。
 　 ⒌依上所述，被告未能舉證證明原告委任被告就系爭支票取
      款之事實，此外，被告復未提出何證據證明其兌現系爭支
      票係經原告之同意，是原告主張其未委託被告代為取款等
      語，應可採信。
　㈢被告另辯稱其有替原告償還私人債務及治療王郁媃相關病症
    ，以及其受領系爭支票之款項係作為王郁媃的補習費、保險
    費、生活費及被告生活費之用云云，固提出林何健證明書、
    王郁媃診斷證明書、放款交易明細及保險單、醫療費用明細
    表暨收據等件為證（本院卷第77-267頁）；惟查，依據中華
    郵政公司臺南郵局檢送之被告西門路郵局帳號明細，被告於
    100年7月7日代收系爭支票後，隨即於100年7月29日將此筆
    金錢提轉定期存款，有交易明細可稽（本院卷第400頁），
    堪認被告業已將系爭支票款項轉至自己名義之定存，業已處
    分原應為原告取得之老年給付款項。即使被告有替原告償還
    私人債務及治療王郁媃相關病症，以及受領系爭支票之款項
    係作為王郁媃的補習費、保險費、生活費及被告生活費之用
    ，亦無證據證明與原告本件請求返還之老年給付有關，該部
    分應由兩造另依其他法律關係為協議或主張，因此，要難認
    被告此部分辯詞為可採。
　㈣按無法律上之原因而受利益，致他人受損害者，應返還其利
    益；雖有法律上之原因，而其後已不存在者，亦同，民法第
    179條定有明文。原告之勞保老年給付1,414,262元業於100
    年7月7日存入被告設於臺南西門路郵局之帳戶內，有交易清
    單可稽（本院卷第400頁）；被告未經原告同意兌領系爭支
    票，以及被告未經原告同意蓋用其印章製作委託書，領取系
    爭支票之1,414,262元，業經本院認定如上，則被告取得該
    老年給付1,414,262元，自屬無法律上之原因而受利益，是
    原告依民法第179條規定，請求被告返還1,414,262元，為有
    理由，應予准許。
五、綜上所述，原告依民法第179條規定，請求被告給付1,414,2
    62元，及自支付命令送達翌日即109年3月20日起至清償日止
    ，按週年利率百分之5計算之利息，為有理由，應予准許。
    至原告併依民法第184條第1項前段、第541條規定，請求被
    告返還1,414,262元，因與民法第179條不當得利之法律關係
    ，係請求本院擇一為其有利判決之定先後順序之選擇合併，
    本院既已依不當得利之法律關係為原告勝訴之判決，則其餘
    請求權之主張，自無庸再予審究，併此敘明。
六、本件為判決基礎之事證已臻明確，兩造其餘攻擊、防禦方法
    及所提證據，經審酌後，核與本判決之結果不生影響，爰不
    另一一論述，附此敘明。　　
七、本件訴訟費用為原告預納之第一審裁判費15,058元、證人日
    旅費1,736元，共計16,794元，依民事訴訟法第87條1項規定
    ，依職權判決如主文第2項所示。
八、兩造分別陳明願供擔保請准宣告假執行及免為假執行，均核
    無不合，爰分別酌定相當之擔保金額，予以准許。
九、訴訟費用負擔之依據：民事訴訟法第78條。
中　　華　　民　　國　 109　　年　　11　　月　　11　　日
                    民事第五庭  法　官  張家瑛
以上正本係照原本作成。
如對本判決上訴，須於判決送達後20日內向本院提出上訴狀。如
委任律師提起上訴者，應一併繳納上訴審裁判費。
中　　華　　民　　國　 109　　年　　11　　月　　11　　日
                                書記官  陳雅婷